臺灣彰化地方法院刑事判決　　　　　　　99年度易字第1222號
公　訴　人　臺灣彰化地方法院檢察署檢察官
被　　　告　盧錦和
　　　　　　朱月梅
上列被告因重利案件，經檢察官提起公訴（99年度偵字第2309號
、第3501號），本院判決如下：
    主  文
盧錦和犯如附表一所示之罪，各處如附表一所示之刑。應執行拘
役玖拾日，如易科罰金，以新臺幣壹仟元折算壹日。扣案如附表
三編號1至7所示之物均沒收。
朱月梅犯如附表一、二所示之罪，各處如附表一、二所示之刑。
應執行拘役壹佰貳拾日，如易科罰金，以新臺幣壹仟元折算壹日
。扣案如附表三編號8所示之物沒收。
    犯罪事實
一、盧錦和前曾因違反懲治盜匪條例案件，經臺灣彰化地方法院
    以80年度訴字第529號判處有期徒刑11年，褫奪公權6年，上
    訴後，經本院以81年度上訴字第1209號判處有期徒刑12年，
    褫奪公權6 年，並經最高法院於民國（下同）82年9 月3 日
    以82年度台上字第4724號判決上訴駁回確定（第一案）；又
    因違反懲治盜匪條例等案件，經臺灣臺北地方法院以82年度
    重訴字第61號判處有期徒刑4 年，經上訴後，由臺灣高等法
    院以84年度上更二字第960 號判處有期徒刑4 年確定（第二
    案），前開第一、二案所處有期徒刑之刑期嗣經定應執行刑
    為有期徒刑15年6 月確定，經入監執行，於88年11月10日假
    釋付保護管束，後經撤銷假釋，入監執行殘刑7 年3 月又13
    日。復因違反槍砲彈藥刀械管制條例案件，經臺灣彰化地方
    法院於91年1 月28日以90年度訴緝字第41號判處有期徒刑1
    年2 月，併科罰金新臺幣（下同）4 萬5000元（得易服勞役
    ）確定（第三案）；又因偽造文書案件，經臺灣彰化地方法
    院於91年2 月3 日以90年度簡字第162 號判處有期徒刑3 月
    ，得易科罰金確定（第四案）；另因恐嚇取財案件，經臺灣
    臺中地方法院於92年5 月12日以91年度重訴字第2020號判處
    有期徒刑7 月確定（第五案）；再因贓物案件，經臺灣臺中
    地方法院於93年6 月7 日以93年度易字第806 號判處有期徒
    刑3 月，得易科罰金確定（第六案），後由臺灣臺中地方法
    院以96年度聲減字第2415號就上開第二案至第六案所示有期
    徒刑之宣告刑分別裁定減刑為有期徒刑2 年、7 月、1 月又
    15日、3 月又15日、1 月又15日，並就上開第二案所減得之
    刑與不應減刑之第一案所處有期徒刑之宣告刑，裁定應執行
    有期徒刑13年9 月，及就前開第三案至第六案所示已減得有
    期徒刑之刑，裁定應執行有期徒刑1 年又15日確定，並已於
    97年4 月17日因縮刑期滿執行完畢。
二、朱月梅於98年初透過朋友介紹而認識盧錦和，乃共同基於乘
    他人急迫貸款營取重利之犯意，於98年5 月間共同籌組通民
    有限公司（址設嘉義縣民雄鄉○○路○ 段70號），推由盧錦
    和登記為公司負責人，並由盧錦和出資供公司租用店面及購
    買辦公桌椅等設備，朱月梅則於98年4 月13日向民雄鄉農會
    貸款新臺幣（下同）100 萬元作為放款資金，且朱月梅在公
    司負責記帳、接洽生意等工作，盧錦和與朱月梅約定等公司
    賺錢後再以股東身份分配獲利，另指派同具重利犯意聯絡之
    丁彥豪（通緝中，另行審結）協助收利息、招攬客戶等事務
    ，由盧錦和交付不定額之零用金供丁彥豪日常花用。嗣有附
    表一所示之李春棋、李青翰、王俊郎等人，因急需用錢且無
    經驗，而向通民有限公司借得如附表所示之款項，並約定給
    付如附表一所示與原本顯不相當之利息。
三、朱月梅在通民有限公司於98年10月28日登記解散前，與盧錦
    和因借貸問題相處不睦，朱月梅乃另行單獨基於乘他人急迫
    貸款營取重利之犯意，於附表二所示時間、地點，乘該附表
    所示李辰梧、李青翰、杜氏金芝、阮玉幸、張佩兒、鄭英美
    需款急迫之際，以其個人之金錢各貸與上開六人，並約定給
    付如附表二所示與原本顯不相當之重利。
四、嗣經警於99年2 月25日上午7 時30分許，持搜索票搜索朱月
    梅位在嘉義縣民雄鄉菁埔村菁埔10之30號住處執行搜索，而
    查扣盧錦和、朱月梅、丁彥豪經營通民有限公司實施重利借
    款使用之帳冊、文宣（附表三編號1 至7 ），及朱月梅個人
    實施重利借款之記帳筆記簿（附表三編號8 ），而查悉上情
    。
五、案經彰化縣警察局員林分局報請臺灣彰化地方法院檢察署檢
    察官偵查起訴。
    理  由
一、證據能力之說明：
(一)、證人即附表一、二所示部分借款人及被告盧錦和、丁彥豪、
    朱月梅分別於偵查中向檢察官所為證述，雖係被告以外之人
    於審判外之言詞陳述，為傳聞證據，然其等於偵查中向檢察
    官所為證述，既經具結，且本院審酌該等言詞陳述係由證人
    出於自由意思而陳述，又無其他證據足認該等陳述有何顯不
    可信之情事等一切情況，依刑事訴訟法第159 條之1 第2 項
    規定，認上開證人於偵訊中之證述，自得採為認定本件犯罪
    事實所憑之證據。
(二)、證人即附表一、二所示借款人及被告盧錦和、朱月梅、丁彥
    豪於警詢時之證述，雖屬被告以外之人於審判外之言詞陳述
    ，為傳聞證據，然經本院於審理時當庭直接提示而為合法之
    調查，被告均未於言詞辯論終結前聲明異議，本院復審酌該
    等言詞陳述係由證人出於自由意思而陳述，並無非法取證之
    情況，依刑事訴訟法第159 條之5 之規定，認上開證人於警
    詢時之證述，應得採為認定本件犯罪事實所憑之證據。
(三)、本判決所引用之其餘證據，均為警方合法實查扣或本院依法
    調取附卷之資料，檢察官、被告等人對於證據能力均無意見
    ，自得引為本案證據。
二、犯罪事實之認定及理由：
(一)、訊據被告盧錦和對於附表一編號1 所示借款予被害人李春棋
    之部分坦承不諱，惟矢口否認附表一編號2 、3 所示之犯行
    ，辯稱：一開始我是透過朋友張明誠介紹而認識被告朱月梅
    ，張明誠提議在嘉義縣民雄鄉作小額貸款生意，只要申請成
    立債權融資公司就可以經營，我剛出獄什麼也不懂，就同意
    登記為公司負責人，一開始租房子、買辦公桌椅及家俱的錢
    都是我出的，但後來張明誠背後的金主沒有拿錢出來，我也
    沒去過問公司事務，公司如何借款予他人，如何結束營業，
    我都不知道云云。另訊據被告朱月梅固坦承借款予附表一、
    二所示之人，惟辯稱：我沒有與這些借款人約定利息，都是
    他們自願給我的云云。
(二)、經查：附表一、二所示借款經過情形，業據附表一、二所示
    被害人於警詢或偵訊時證述在卷，並有其等提出供擔保之本
    票或證件影本在卷可參，其中附表一所示部分之接洽過程，
    並據被告盧錦和、朱月梅或共犯丁彥豪陳述在卷（卷證出處
    及內容參見附表一、二所列「相關證據」欄之記載）。被告
    朱月梅雖以前詞置辯，惟查被告朱月梅於本院審理時自承其
    曾於98年4 月13日向民雄鄉農會借款100 萬元作為公司放款
    之資金來源，並經本院向民雄鄉農會調取被告朱月梅之借款
    資料查證屬實，被告朱月梅並於警詢、偵訊及本院審理時承
    認自己在公司擔任會計工作（員警分偵字第0990 005006 號
    卷宗第11頁、99年度偵字第2309號卷宗第15頁、99年度核交
    字第68號卷宗第21頁），顯見被告朱月梅加入此公司之目的
    ，乃欲以經營小額放貸之方式賺取利潤，且被告朱月梅自己
    也必須擔負農會利息，豈有無償借款予他人之理？是被告朱
    月梅辯稱：沒有與借款人約定利息云云，顯係事後卸責之詞
    ，不足採信。又附表一、二所示被害人與被告等人均無嫌隙
    ，衡情尚無任意攀誣被告之理，並各自提出證件或書立借據
    以作擔保，是其等所述關於貸款之金額、利息及經過情形應
    值採信。至被告盧錦和雖僅承認附表一編號1 之部分，並以
    其未曾接觸過附表一編號2 之被害人李青翰、編號3 被害人
    王俊郎，及未曾過問公司事務云云，作為否認此部分犯行之
    理由。惟共同實施犯罪行為之人，在合同意思範圍以內，各
    自分擔犯罪行為之一部，相互利用他人之行為，以達其犯罪
    之目的者，即應對於全部所發生之結果，共同負責（最高法
    院28年上字第3110號判例參照）。查被告盧錦和於偵訊時坦
    承其確為該公司登記之負責人，並曾出資25萬元供公司購買
    辦公設備、租用店面（99年度核交字第68號卷宗25頁、第51
    頁），核與公司資料登記查詢表（99年度核交字第68號卷宗
    第83頁）、扣案之帳冊內所載「和哥支出」之記錄內容相符
    。被告盧錦和本人雖不常到公司去，但共犯丁彥豪經常在公
    司內幫忙，被告盧錦和私下會拿零用錢給共犯丁彥豪花用，
    而丁彥豪自98年11月起就與被告盧錦和同住，接受盧錦和所
    提供之毒品，甚至替被告盧錦和向他人追討賭債等情，此據
    共犯丁彥豪於警詢、偵訊時供述在卷（員警分偵字第099000
    5006號卷宗第22至26頁、99年度偵字第2309號卷宗第11頁）
    ，被告朱月梅也在警詢時陳稱被告盧錦和會拿日常生活費給
    共犯丁彥豪（員警分偵字第0990005006號卷宗第11 頁 ），
    此外，被告朱月梅及共犯丁彥豪亦在上述警詢、偵訊筆錄中
    均提到被告盧錦和是老闆、負責人，是被告盧錦和本人縱使
    不在店內，仍可透過共犯丁彥豪掌握公司狀況，而附表一編
    號2 之借款人李青翰、編號3 王俊郎等人都是丁彥豪在黃昏
    市場賣菜之朋友，亦是透過共犯丁彥豪介紹向公司借得款項
    之人，而被告盧錦和與共犯丁彥豪關係密切，已如前述，應
    認被告盧錦和就附表一編號2 、3 之部分，亦同有犯意之聯
    絡及行為之分擔，本於共同正犯間責任共同之法理，被告盧
    錦和對於此部分之重利犯行，亦應負共同正犯之責任。至於
    被告盧錦和雖於偵、審時提到案外人張明誠為共同籌組公司
    之其中一人，惟被告朱月梅於偵、審時均證稱張明誠出資部
    分很少，且早就退股，沒有實際參與借貸業務（員警分偵字
    第0990005006號卷宗第6 頁、99年度偵字第2309號卷宗第15
    頁），是無法證明案外人張明誠為本案共犯之一，附此敘明
    。綜上，本件事證明確，被告盧錦和就附表一所示之重利行
    為，及被告朱月梅就附表一、二所示之重利行為，均事證明
    確，其等犯行堪以認定。
三、論罪科刑：
(一)、刑法之重利罪，須乘他人急迫、輕率或無經驗，貸以金錢或
    其他物品，而取得與原本顯不相當之重利者，始足成立。其
    所謂與原本顯不相當之重利，係指就原本利率、時期核算及
    參酌當地之經濟狀況，較之一般債務之利息，顯有特殊之超
    額者而言（最高法院88年度台上字第2396號判決意旨參照）
    。查被告盧錦和、朱月梅為上開貸款行為所取得之利息，已
    超過民法所定年息20% 內始享有請求權之範圍，亦高於一般
    民間利息（3 分），衡以目前貧富差距甚大之社會現況，對
    於逢小額資金需求不得已而向他人告貸之經濟弱勢族群而言
    ，附表一、二所示利息顯有特殊超額之情形，且附表所示被
    害人均陳述是在急迫情形下向被告等人借款，是被告二人確
    有取得與原本顯不相當之重利無訛。是核被告盧錦和借款予
    附表一之被害人，被告朱月梅借款予附表一、二所示之被害
    人，均係犯刑法第344 條之重利罪。被告盧錦和、朱月梅就
    附表一之犯行，與共犯丁彥豪三人間互有犯意之聯絡及行為
    之分擔，均為共同正犯。被告盧錦和、朱月梅之各次犯行，
    均犯意各別，行為互異，應分論併罰。被告盧錦和有前述犯
    罪事實欄第一段所載之前案及執行紀錄，有臺灣高等法院被
    告全國前案紀錄表在卷可稽，其於有期徒刑執行完畢5 年內
    ，故意再犯本件有期徒刑以上之各罪，均為累犯，應各依法
    加重其刑。爰審酌被告朱月梅、盧錦和非無謀生能力，均正
    值青壯年紀，不思以正當途徑賺取金錢，竟乘他人需款孔急
    之際放貸收取重利，以圖己私利，對社會金融秩序造成危害
    ，另兼衡被告2 人對於上開重利犯行之涉案程度、角色分工
    、被害人人數、重利之金額及其犯罪手段、方式等一切情狀
    ，分別量處如主文所示之刑，並各定其應執行之刑，及均併
    諭知易科罰金之折算標準，以資懲儆。
(二)、末按共同正犯因相互間利用他人之行為，以遂行其犯意之實
    現，本於責任共同原則，有關沒收部分，對於共同正犯間供
    犯罪所用之物，自均應為沒收之諭知。查本件扣案如附表三
    編號1 至7 所示之物，分別係被告朱月梅、共犯丁彥豪所有
    ，以供招攬生意、記帳使用，業據被告朱月梅於本院審理時
    、共犯丁彥豪於警詢時分別陳述在卷（員警分偵字第099000
    5006號卷宗第21至22頁），此部分屬被告等人經營通民有限
    公司實施重利犯行所使用之物，自應依刑法第38條第1 項第
    2 款之規定，在附表一被告二人所宣告刑下分別諭知沒收。
    至扣案之行動電話1 支及兩個門號SIM 卡，係共犯丁彥豪所
    有，亦據共犯丁彥豪於警詢時陳述在卷，然查無與本案重利
    罪之犯行有何關聯，爰不予宣告沒收。
(三)、被告朱月梅所犯附表二之部分，係其以個人名義貸放重利予
    他人，而扣案如附表三編號8 之粉紅色外皮筆記筆，載有被
    告朱月梅私人借款之資料，被告朱月梅坦承此為其使用之記
    帳簿，應依刑法第38條第1 項第2 款之規定，在附表二所示
    宣告刑下諭知沒收。
四、不另為無罪諭知之部分：
(一)、公訴意旨另以：被告朱月梅趁被害人陳玉春急迫、無經驗之
    際，於99年1 月21日16時許，在嘉義縣民雄鄉○○村○○路
    旁，貸放3 萬元（先預扣利息1 千元，實給予2 萬9 千元）
    ，是認被告朱月梅此部分所為，亦涉犯刑法第344 條之重利
    罪嫌等語。
(二)、經查：被害人陳玉春於99年3 月11日警詢時陳稱：「我原本
    從事理容業，目前為打掃之臨時工。我於99年1 月21日，因
    缺錢過年，極需用錢不敢讓家人知道，我聽說『阿梅』有在
    借錢給人，利息也不高，我就主動聯絡她，向『阿梅』借新
    台幣3 萬元，『阿梅』於當日下午16時許，將錢拿到民雄鄉
    ○○村○○路旁給我，並要我先簽立面額3 萬元本票3 張，
    我當時因情況很急迫，也沒經驗，我問她我只借3 萬元為何
    要簽3 張3 萬元本票，『阿梅』說這樣比較有保障，我就簽
    了3 張3 萬元本票給『阿梅』，她就當場將3 萬元拿給我。
    阿梅算我比較便宜，我借3 萬元每個月只需支付1 千元利息
    ，我們原本講好每個月還1 萬元，但我無力支付，最後改為
    每7 、8 天就打電話給『阿梅』到民雄鄉○○村○○路旁向
    我收錢，每次還她本金約3 千至5 千元，至今我都還清了，
    我只向她借2 個月，所以最後共支付『阿梅』2 千元利息」
     (員警分偵字第0990008159號卷宗第51至52頁) 。另於偵訊
    時具結證稱：「一開始有先扣除第一期利息，沒有利息，對
    方怎肯借我，我實拿2 萬9000元，向她借3 個月之後，我就
    將本金還給對方了，利息我總共付了2000元，另外還有先扣
    除的利息」、「都是在民雄鄉的路旁交給朱月梅」（99年度
    核交字第68號卷宗第128 頁至129 頁），於本院100 年4 月
    21 日 審理時證稱：「時間已久我有點忘記了，一開始有無
    預扣利息我也忘記了，我只記得前後有給她利息一千元」、
    「我記得是3 個月內還清」（本院100 年4 月21日審理筆錄
    參照）。綜觀上情，證人陳玉春對於其向被告朱月梅借款3
    萬元時有無預扣利息一節，於警詢、偵訊時所述不同，惟其
    偵訊時表示「沒有利息對方怎肯借我」，與常情相符，應可
    採信，是認證人陳玉春應是實拿2 萬9 千元。又證人陳玉春
    對於總共支付之利息數額，於警詢、偵訊時均稱總共支付2
    千元利息（但偵訊時稱此部分尚不包括預扣之利息），於本
    院審理時稱只給過1 千元利息（倘連同預扣的第一期利息，
    應為2 千元），是認證人陳玉春所陳述前後不一，基於罪疑
    惟輕原則，本院認證人陳玉春所給付2 千元之利息應是包括
    預扣的第一期利息在內。又證人陳玉春於警詢時證稱只借款
    2 個月就還清本息，於偵、審時均稱是3 個月內還清，則基
    於罪疑惟輕原則，採信較有利於被告之證詞，認定證人陳玉
    春是在3 個月內返還本息共31,000元（本金29,000元及利息
    2,000 元）。則以此計算週年利息應約為27.6% （計算式：
    2,000 ÷29,000×4 ）。
(三)、最高法院曾於88年度台上字第2396號判決中指出該案被告以
    年息28.8% 貸款他人，衡之國內經濟狀況，北、中、南部地
    區正常之民間利息各有高低不同之計算標準，而此部分利息
    ，較之當地一般債務之利息，是否顯有特殊之超額，而應構
    成重利罪，尚有疑問（參見88年度台上字第2396號判決意旨
    ）。又民法第205 條固然規定：「約定利率，超過週年百分
    之二十者，債權人對於超過部分之利息，無請求權」，然超
    過此規定者，並非必然構成犯罪，最高法院前揭判決已指出
    28.8% 之年息尚難認為構成重利罪，則本案被告朱月梅貸款
    予證人陳玉春之部分，經計算年息僅為27.6% ，是本院認此
    部分尚無法證明已構成重利罪，惟起訴書認此部分與被告朱
    月梅所犯附表一、二所示之重利罪間，有集合犯之裁判上一
    罪之關係，爰不另為無罪之諭知。
據上論斷，應依刑事訴訟法第299 條第1 項前段，刑法第28條、
第344 條、第47條第1 項、第41條第1 項前段、第51條第6 款、
第38條第1 項第2 款，刑法施行法第1 條之1 第1 項、第2 項前
段，判決如主文。
本案經檢察官賴志盛到庭執行職務。
中    華    民    國   100    年    7     月    22    日
                  刑事第七庭     法      官 黃玉齡
以上正本證明與原本無異。
如不服本判決應於收受判決後十日內向本院提出上訴書狀，並應
敘述具體理由。其未敘述上訴理由者，應於上訴期間屆滿後二十
日內向本院補提理由書（均須按他造當事人之人數附繕本），切
勿逕送上級法院。
告訴人或被害人對於判決如有不服具備理由請求檢察官上訴者，
其上訴期間之計算係以檢察官收受判決正本之日期為準。
中    華    民    國  100     年    7     月    22    日
                                 書  記  官 黃鏽金
附錄論罪科刑法條：
中華民國刑法第344條
乘他人急迫、輕率或無經驗貸以金錢或其他物品，而取得與原本
顯不相當之重利者，處 1 年以下有期徒刑、拘役或科或併科 1
千元以下罰金。